【裁判字號】    98,台上,6065
【裁判日期】    981022
【裁判案由】    殺人未遂
【裁判全文】
最高法院刑事判決            九十八年度台上字第六○六五號
上  訴  人  甲○○
選任辯護人  黃厚誠律師
上列上訴人因殺人未遂案件，不服台灣高等法院台南分院中華民
國九十八年八月十八日第二審判決（九十八年度上訴字第五七四
號，起訴案號：台灣台南地方法院檢察署九十七年度偵字第九四
四九號），提起上訴，本院判決如下：
    主  文
原判決撤銷，發回台灣高等法院台南分院。
    理  由
本件原判決認定：上訴人甲○○自民國九十七年六月六日起受僱
於乙○○所經營位在台南市○○路○段一○三號「ＫＬＧ炸雞店
」，負責炸雞等工作，因常遭乙○○指責工作不力，且多次向乙
○○表示欲離職並結算薪資，均未獲回應，遂對乙○○心生不滿
。同月二十七日晚上約九時五十分許，在上址炸雞店內，乙○○
因上訴人於工作上表現不佳而予以指責，上訴人一時憤怒難抑，
竟基於殺人之犯意，以右手持平日剪雞排所用之銳利剪刀，突至
乙○○背後，並以左手壓制其身體、刀尖朝下之方式，朝乙○○
背部及右臂猛刺數刀，致乙○○因而受有背部穿刺傷共五處（各
為○‧七公分、一‧七公分、一‧五公分、一‧三公分、一‧二
公分）合併雙側肺臟刺傷及氣胸、右上臂穿刺傷○‧七公分、右
前臂穿刺傷○‧二公分、左手臂撕裂傷一‧二公分、頸部瘀傷等
傷害。上訴人刺完乙○○後，因鄰居勸阻，乃將前開剪刀插在桌
面上，附近攤販林明澤見狀即叫上訴人離開店內，並囑其妻報警
。嗣乙○○走出店外，上訴人復與乙○○發生拉扯，並咬乙○○
之手及以手掐住乙○○脖子，經林明澤制止，上訴人旋為據報到
場之警員逮捕，乙○○則經送往國立成功大學醫學院附設醫院急
救，始倖免於死亡等情。因而撤銷第一審之判決，改判仍論處上
訴人殺人未遂罪刑，固非無見。
惟查：(一)、原判決事實欄記載「甲○○刺完乙○○後，因鄰居勸
阻，乃將前開剪刀插在店內桌子之桌面上，附近攤販林明澤見狀
即叫甲○○離開店內，並囑其妻報警」，理由中並說明「被告（
上訴人，下同）當時係因鄰居在場並勸阻拉住，而停止殺害行為
，已經被告於警詢時供述在卷，被告並非因己意而中止殺害犯行
甚明，是被告已著手於上開犯罪行為之實行而不遂，為未遂犯，
應依刑法第二十五條第二項規定，按既遂犯之刑減輕之」（見原
判決第二頁前三行、第十一頁第十至十四行），依此事實認定及
理由論述，上訴人持剪刀刺殺乙○○時，係因鄰居勸阻始住手並
將剪刀插在桌上，所為僅屬殺人之障礙未遂而非中止未遂；然又
敘明「證人（即鄰近之攤販）林明澤於原審（第一審）亦供稱：
他在第一時間有親眼看到被告將前開剪刀插在桌子上，他就叫被
告先出去，並叫他老婆報警」、「又被告未經勸阻即自行停止刺
殺，且於案發未離開現場一節，僅足以認定被告未完成殺人行為
，係因己意中止而未遂」（見原判決第八頁前三行及第十至十二
行），亦即又謂上訴人未經人勸阻前，即因己意自行停止刺殺並
將剪刀插在桌子上，而為中止未遂。其就上訴人如何住手停止刺
殺，及所為究係障礙未遂或中止未遂之理由說明，非唯前後相互
歧異，亦與事實認定顯有矛盾，難認適法。(二)、殺人未遂與傷害
之區別，應以行為時有無殺意為斷，其受傷之多寡，及是否為致
命部位，有時雖可藉為認定有無殺意之心證，究不能據為絕對標
準。因行為人犯罪時之內心主觀犯意，非他人輕易即得察覺，故
加害人之行為，究屬基於殺人之犯意或僅係傷害之故意，實應深
入觀察加害人與被害人之關係、衝突之起因、加害人下手之方法
、輕重、被害人受傷情形及加害人事後態度等各項外在客觀因素
予以綜合評析。就本件而論，剪刀固非不能置人於死地，然其下
手時外在客觀因素為何，與其主觀上是否確有殺人之決意，不無
關係，自應參酌前開所述各情以為判斷，非謂一經持剪刀刺人，
即必有殺人之故意。上訴人始終否認其有殺人之犯意，其在偵查
中供稱：「刺完後我就把剪刀插在桌子上」（見偵查卷第八頁）
，復於第一審經詰以：「你拿起剪刀起碼刺了五次，難道你心理
沒有想到如此會造成對方死亡？」時，陳稱：「那時我有看背部
不重要的部分刺，至少我不是朝被害人的頭部刺下去」（見一審
卷第一八七頁反面）；而林明澤在第一審證稱：「（本件行為時
）我人在炸雞店隔壁，先聽到小孩在哭，當時我在忙，隔壁鹽酥
雞的老闆跑過來跟我說好像有在打架，我過去看的時候是沒有打
鬥，剪刀是有插在桌子上」、「（你已經看到剪刀插在桌子上？
）對，我就先叫我老婆報警」、「（你叫他離開，他剪刀才插著
？）不是，是先插著，我叫他先離開、出去」（見一審卷第九七
頁、第一○一頁）各等語。參諸原判決亦不排除行為時被害人曾
有挑釁之舉動（見原判決第七頁第十八至十九行），則上訴人在
受激怒下持剪刀揮刺被害人時，既避開傷及被害人頭部之人體要
害部位，復於未受勸阻下即自行住手將剪刀插在桌上，並始終留
在現場，並未逸去，何以不能據為其主觀上並無殺人犯意之判斷
？原判決並未進一步闡述論析，即遽認上訴人係「基於殺人之犯
意」及「因鄰居勸阻，乃將前開剪刀插在店內桌子之桌面上」，
不唯速斷，並有證據上理由矛盾及理由不備之違誤。上訴意旨指
摘原判決不當，非無理由，因原判決上述之違背法令，影響於事
實之確定，本院無可據以自為判決，應將原判決撤銷，發回原審
法院更為審判。
據上論結，應依刑事訴訟法第三百九十七條、第四百零一條，判
決如主文。
中    華    民    國  九十八  年    十    月  二十二  日
                      最高法院刑事第六庭
                          審判長法官  謝  俊  雄
                                法官  陳  世  雄
                                法官  魏  新  和
                                法官  吳  信  銘
                                法官  徐  文  亮
      本件正本證明與原本無異
                                      書  記  官
中    華    民    國  九十八  年    十    月  二十七  日
                                                      Ｑ


司法院資訊處製作；財團法人民間司法改革基金會備份。
